【裁判字號】    95,訴,282
【裁判日期】    950828
【裁判案由】    不動產所有權移轉登記
【裁判全文】
臺灣板橋地方法院民事判決               95年度訴字第282號
原      告  甲○○
訴訟代理人  郭蕙蘭律師
複 代理 人  謝國允律師
被      告  乙○○    國民
訴訟代理人  劉承斌律師
複 代理 人  謝思賢律師
上列當事人間不動產所有權移轉登記事件，本院於民國95年8 月
14日言詞辯論終結，判決如下：
    主  文
原告之訴及假執行之聲請均駁回。
訴訟費用由原告負擔。
    事實及理由
一、程序方面：
  (一)原告於訴狀送達後，追加民法第767 條之所有物返還請求權
    ，其請求之基礎事實同一，且不甚礙被告之防禦及訴訟之終
    結，依民事訴訟法第255 條第1 項第2 、7 款之規定，應予
    准許。
  (二)被告未於最後言詞辯論期日到場，核無民事訴訟法第386 條
    各款所列情形，爰依原告之聲請，由其一造辯論而為判決。
二、原告主張：
  (一)原告（即出賣人）於民國94年8 月23日，將所有座落於臺北
    縣板橋市○○段0000-0000 地號土地及其上之房屋（門牌號
    碼：臺北縣板橋市○○路○段37巷27號2樓）一棟（下稱系爭
    不動產），以新臺幣（下同）1,453,456 元出賣予被告（即
    買受人），原告依約已於當日將系爭不動產之所有權皆辦理
    移轉登記予被告。詎料被告竟於系爭不動產移轉登記後，始
    終拖欠原告買賣系爭不動產之價款，經原告多次以電話方式
    聯絡催告之，其亦置之不理，拒不交付，故至今仍未對原告
    履行雙方約定之買賣價金1,453,456 元之給付義務。頃聞被
    告已於94年9 月14 日 將系爭不動產設定抵押權予訴外人國
    泰世華商業銀行股份有限公司（下稱國泰世華銀行），並因
    此貸得現金，惟被告仍未給付原告上開價金，令原告對被告
    之行徑有所警覺，進而幾經思量後，始發現其有惡意欺瞞甚
    至企圖逃匿之情，不得不委任郭蕙蘭律師以94年11月1 日家
    和蕙北字第02111011 號 律師函催告被告於函到5 日內履行
    價金給付義務，否則原告將依法行使解除契約之權利，以維
    自身權益。並再次於94 年12 月20日委任郭蕙蘭律師以家和
    蕙北字第02112201號律師函特別提醒被告應於買賣契約解除
    後，其依法負回復原狀之責，望其深思熟慮，以免訟累。詎
    被告於94年11月3 日收受家和蕙北字第02111011號律師函催
    告被告於函到5 日內履行給付價金義務，否則原告依法行使
    解除權後，仍對原告之催告置之不理，未於催告期間內履行
    給付價金之義務，因此兩造間之買賣契約已於94年11月8 日
    正式解除。既兩造之買賣契約既經原告合法解除，被告依關
    於民法解除契約法律關係之相關規定應負回復原狀之義務，
    應將登記於被告名下之系爭不動產移轉登記予原告，並就已
    向訴外人國泰世華銀行之抵押權登記，賠償原告所受損害予
    原告，即216 萬元，爰依民法第259 條、第181 條之規定，
    請求被告返還所受領之系爭不動產及返還本於受領系爭不動
    產而更有所取得者利益，即向訴外人國泰世華銀行設定抵押
    貸款之金額為216 萬元。
  (二)被告所為「兩造間買賣為通謀虛偽意思表示依民法第87條第
    1 項無效」之辯詞亦非可採，倘其主張屬實，則兩造間就系
    爭不動產所為之買賣意思表示及所有權移轉意思表示均無效
    ，則原告自得依民法第767條之規定，請求如起訴聲明第1項
    等語。併為聲明：1.被告應將座落於臺北縣板橋市○○段00
    00-0000 地號土地持分2 分之1 所有權及其上建號為臺北縣
    板橋市○○段0000 0-000之建物（門牌號碼為臺北縣板橋市
    ○○路○ 段37巷27號2 樓）所有權全部之所有權移轉登記為
    原告所有。2.被告應給付原告216 萬元。3.原告願供擔保，
    請准宣告假執行。
三、被告則以：
  (一)兩造就系爭不動產並無買賣關係存在，系爭不動產乃原告基
    於為被告清償債務之目的而贈與被告：1.原告與被告原係男
    女朋友之關係，二人並自94年5 月起即於臺北縣板橋市○○
    路○ 段37巷27號2 樓即系爭不動產處同居，至94年6 月間因
    原告不忍被告常為信用卡的債務之高額利息所苦，故二人遂
    商議由原告將系爭不動產贈與被告，再由被告以自己名義向
    銀行貸款以清償信用卡等債務，故被告確係基於二人之贈與
    契約而受讓系爭不動產之所有權，原告所謂將系爭不動產出
    賣予被告云云，要與事實不符。2.一般於不動產買賣時，買
    賣雙方除為辦理移轉登記及申報契稅、土地增值稅而簽訂所
    謂『公契』之外，衡諸常情雙方必另簽訂載有實際買賣價金
    、付款方式、交屋時間及稅費如何負擔等事項之『私契』，
    以作為買賣雙方實際履約之憑據，殊難想像僅有『公契』而
    無『私契』之情形。惟遍觀原告所提之證物中，竟無任何記
    載系爭不動產應於何時點交、買賣價金應於何時履行給付之
    約定存在，顯與常理有違，自不得僅憑雙方為辦理移轉登記
    手續之制式公契，即認定兩造就系爭房、地具有買賣之合意
    。3.原告將系爭不動產贈與被告後，唯恐因此遭課徵高額之
    贈與稅，故於94年8 月23日辦理系爭不動產移轉登記時，於
    系爭不動產之移轉契約書上載明移轉原因為「買賣」，故縱
    使得依移轉契約書而認定兩造間具有買賣之合意（假設語，
    非表自認），亦因該移轉契約書乃二人為逃避贈與稅所為之
    通謀虛偽意思表示，依民法第87條第1 項規定亦屬無效，自
    不足以作為證明兩造間曾有買賣契約之依據。原告主張其將
    系爭不動產以1,453,456 元出售于被告，而被告於受讓後卻
    得以將近高於買賣價金兩倍之價格向訴外人國泰世華銀行設
    定26 0萬元之最高限額抵押權，足見系爭不動產價值至少在
    250 萬元以上，倘如原告所稱與被告並非男女朋友亦無同居
    之事實，則原告豈可能於事前未收取任何訂金之情形下，即
    輕率將系爭不動產以低於市價一半之價格出售予被告？4.原
    告訴訟代理人辯稱，原告係韓國華僑對本地交易習慣全然不
    熟稔，故受被告利用而以顯不相當之價格將系爭不動產售與
    被告云云，更屬無稽。蓋原告雖為韓國華僑，惟其來臺居住
    迄今已逾30 餘 年，豈有可能對臺灣之『交易習慣全然不熟
    稔』？尤其於系爭不動產過戶之時正逢房價之高峰，原告豈
    有可能於未詢問任何仲介或親友之情形下，即輕率將系爭房
    地以低於市價一半之價格出售予被告？觀諸以上種種事證，
    均足證明原告確係基於『贈與』之真意而將系爭不動產移轉
    予被告，就系爭不動產兩造確無買賣之真意存在。
  (二)退萬步言，縱認兩造確有買賣契約存在，該買賣契約亦未合
    法解除：1.原告所提之『土地買賣所有權移轉契約書』及『
    房屋買賣所有權移轉契約書』，就本件買賣價金之給付期限
    並無任何約定，故縱認兩造就系爭不動產具有買賣契約（假
    設語），亦應以被告負遲延責任後，經原告再次定期催告而
    被告逾期仍未履行時，原告始得解除契約，惟觀諸原告92年
    11月1日函文之內容，原告於被告遲延後並未依民法第254條
    之規定『定相當期限催告被告履行』，旋即於92年11月22日
    來函要求解除契約，依上開說明該函自不生合法解除買賣契
    約之效力。是原告主張依民法第259條第1款規定請求將系爭
    不動產移轉登記予原告云云，於法自有未合。2.縱如原告所
    謂：被告因買賣契約解除而受有『系爭不動產所有權』之利
    益云云（假設語），被告之貸款260 萬元亦係本於其與訴外
    人國泰世華銀行之金錢消費借貸契約而取得，而非系爭不動
    產之代償或用益，自非民法第181 條所謂之『更有所取得』
    。又民法第215 條所謂『不能回復原狀或回復顯有重大困難
    者，應以金錢賠償其損害』，係負有損害賠償責任者填補受
    害人所受損害之方法，此觀諸民法第213 條：『負損害賠償
    責任者，除法律另有規定或契約另有訂定之規定外，應回復
    他方損害發生前之原狀。』之規定自明，本件被告既無任何
    損害賠償責任，何來所謂依民法第215 應以金錢賠償原告之
    損害？是原告主張依民法第181 、215 條之規定被告應給付
    260 萬元云云，顯屬無稽等語，資為抗辯。併為答辯聲明：
    (一)原告之訴及假執行之聲請均駁回。(二)如受不利判決，被告
    願供擔保，請准宣告免為假執行。
四、兩造均不爭執之事實：
  (一)原告將其所有系爭不動產，以買賣為由，辦理所有權移轉登
    記予被告，而於94年8 月23日完成登記。被告迄今仍未履行
    買賣價金1,453,456元之給付義務。
  (二)被告於94年9 月14日將系爭不動產設定抵押權予訴外人國泰
    世華銀行，並因此貸得現金216 萬元。
五、原告主張：原告於94年8 月23日，將其所有系爭不動產，以
    1,453,456 元出賣予被告，原告依約已於當日將系爭不動產
    之所有權皆辦理移轉登記予被告，被告竟拖欠上開價款1,45
    3,456 元，經原告多次以電話方式聯絡催告之，其亦置之不
    理，經原告委任郭蕙蘭律師於94年11月1 日發律師函催告被
    告於函到5 日內履行價金給付義務，被告於94年11月3 日收
    受後，迄今仍未給付上開價款，復經原告委任郭蕙蘭律師於
    94年12月20日發律師函特別提醒被告應於買賣契約解除後，
    其依法負回復原狀之責，望其深思熟慮，以免訟累。被告未
    於上開催告期間內履行給付價金之義務，因此兩造間之買賣
    契約已於94年11月8 日正式解除，被告應將系爭不動產移轉
    登記予原告，並就已向訴外人國泰世華銀行之抵押權登記，
    賠償原告所受損害予原告，即21 6萬元，爰依民法第259 條
    、第181 條之規定請求如訴之聲明。若兩造間就系爭不動產
    所為之買賣意思表示及所有權移轉意思表示均無效，則原告
    自得依民法第767 條之規定，請求如訴之聲明第1 項等語。
    被告則辯稱：兩造就系爭不動產並無買賣關係存在，系爭不
    動產乃原告基於為被告清償債務之目的而贈與被告。縱認兩
    造確有買賣契約存在，該買賣契約亦未合法解除等語。經查
    ：
  (一)按「給付無確定期限者，債務人於債權人得請求給付時，經
    其催告而未為給付，自受催告時起，負遲延責任。其經債權
    人起訴而送達訴狀，或依督促程序送達支付命令，或為其他
    相類之行為者，與催告有同一之效力。前項催告定有期限者
    ，債務人自期限屆滿時起負遲延責任。」、「契約當事人之
    一方遲延給付者，他方當事人得定相當期限催告其履行，如
    於期限內不履行時，得解除其契約。」、「契約解除時，當
    事人雙方回復原狀之義務，除法律另有規定或契約另有訂定
    外，依左列之規定：一  由他方所受領之給付物，應返還之
    。」、「不當得利之受領人，除返還其所受之利益外，如本
    於該利益更有所取得者，並應返還。但依其利益之性質或其
    他情形不能返還者，應償還其價額。」、「所有人對於無權
    占有或侵奪其所有物者，得請求返還之。」，民法第229 條
    第2項、第3項、第254條、第259條第1款、第181條、第767
    條前段定有明文。
  (二)原告於94年7月1日將其所有系爭不動產賣予被告，價金為1,
    453,456 元，並由原告於當日將系爭不動產之所有權辦理移
    轉登記予被告，而於94年8 月23日完成登記等情，業據原告
    提出與其所述相符之系爭不動產所有權狀、系爭不動產買賣
    所有權移轉契約書、土地及建物登記謄本、異動索引（見本
    院卷第9 至20頁）為證，且被告對於上開證據亦不爭執，應
    信為真，足見兩造間就系爭不動產確有買賣關係存在。被告
    雖辯稱：兩造就系爭不動產並無買賣關係存在，系爭不動產
    乃原告基於為被告清償債務之目的而贈與被告等語，惟查，
    本件兩造間之系爭不動產買賣雖僅有公契（即系爭不動產買
    賣所有權移轉契約書）而無私契（即兩造另簽訂載有實際買
    賣價金、付款方式、交屋時間及稅費如何負擔等事項之買賣
    契約），亦不影響兩造間就系爭不動產買賣關係之成立。且
    價金之高低亦不影響兩造間就系爭不動產買賣關係之成立。
    此外，被告就其所辯，復未能舉證以實其說。是被告此部分
    之辯解，即乏依據，洵無足取。
  (三)被告迄今仍未履行買賣價金1,453,456 元之給付義務等情，
    為兩造所不爭執，堪信屬實。原告主張：被告於系爭不動產
    移轉登記後，始終拖欠原告買賣系爭不動產之價款，經原告
    多次以電話方式聯絡催告之，其亦置之不理，原告委任郭蕙
    蘭律師於94年11月1日發律師函催告被告於函到5 日內履行
    價金給付義務，被告於94年11月3 日收受後，迄今仍未給付
    上開價款，復經原告委任郭蕙蘭律師於94年12月20日發律師
    函特別提醒被告應於買賣契約解除後，其依法負回復原狀之
    責，望其深思熟慮，以免訟累。被告未於上開催告期間內履
    行給付價金之義務，因此兩造間之買賣契約已於94年11月8
    日正式解除等語。被告則辯稱：縱認兩造確有買賣契約存在
    ，該買賣契約亦未合法解除等語。經查，依上開系爭不動產
    買賣所有權移轉契約書所示，兩造並未就價金之給付時期予
    以約定，故被告之價金給付義務應屬「給付無確定期限」之
    情形。又原告就其曾經多次以電話方式聯絡催告被告給付價
    金之事實，並未提出任何證據，尚難採信。而原告委任郭蕙
    蘭律師於94年11 月1日發律師函催告被告於函到5 日內履行
    價金給付義務，被告於94年11月3 日收受後，迄今仍未給付
    上開價款，復經原告委任郭蕙蘭律師於94年11月22日發律師
    函解除買賣契約，被告於94年11月23日收受等情，為被告所
    不爭執，並有上開律師函及其回執（見本院卷第21至28頁）
    為證，堪信屬實。由此可見，被告收受原告委任郭蕙蘭律師
    於94年11月1 日所發律師函後，逾期未給付上開價款，應僅
    生給付價款遲延之法律效果，原告尚不得未經催告即逕於94
    年11月22日以律師函向被告解除買賣契約。從而，本件系爭
    不動產之買賣契約並未合法解除。是原告此部分之主張，亦
    乏依據，洵無足採。
  (四)兩造間就系爭不動產確有買賣關係存在。且本件系爭不動產
    之買賣契約並未合法解除，已如前述，則原告主張依民法第
    259條、第181條之規定請求如訴之聲明。若兩造間就系爭不
    動產所為之買賣意思表示及所有權移轉意思表示均無效，則
    原告自得依民法第767 條之規定，請求如訴之聲明第1 項等
    語，即屬無據，不應准許。
六、從而，原告依民法第259條、第181條之規定請求如訴之聲明
    及依民法第767條之規定，請求如訴之聲明第1項，為無理由
    ，應予駁回。又原告之訴既經駁回，其假執行之聲請即失所
    附麗，應併予駁回。
七、本件事證已臻明確，兩造其餘攻擊、防禦方法及舉證，經本
    院審酌後，認對於判決結果均無影響，爰不一一論述，併此
    指明。
據上論結，本件原告之訴為無理由，依民事訴訟法第385條第1項
前段、第78條，判決如主文。
中    華    民    國    95    年    8     月    28    日
                  民事第一庭    法  官  楊千儀
右為正本，係照原本作成。
如對本判決上訴，須於判決送達後20日內向本院提出上訴狀（需
按他造人數附繕本）。
中    華    民    國    95    年    8     月    28    日
                                書記官  簡青根


司法院資訊處製作；財團法人民間司法改革基金會備份。
